【裁判字號】    90,判,1537
【裁判日期】    900824
【裁判案由】    營利事業所得稅
【裁判全文】
最  高  行  政  法  院  判  決                    九十年度判字第一五三七號
    原      告  延維營造工程有限公司
    代  表  人  曹容閔
    被      告  財政部臺灣省中區國稅局
    代  表  人  楊重華
右當事人間因營利事業所得稅事件，原告不服行政院中華民國八十八年九月十八日台
八八訴字第三五一二二號再訴願決定，提起行政訴訟。本院判決如左：
    主  文
原告之訴駁回。
訴訟費用由原告負擔。
    事  實
緣原告八十五年度營利事業所得稅結算申報，列報營業收入新台幣（下同）九五、四
九九、三七三元，營業成本八八、三○八、六七三元，全年所得額二、○四二、六三
三元。被告初查，依工程完工比例法調整營業收入，並依工程合約及單價分析表，核
計剔除砂石、鋼筋、預拌混凝土等材料超耗四、三八二、八八一元，核定營業收入為
一三五、四八六、九三五元，營業成本一二一、一三三、一二三元，全年所得額為九
、三○五、七四五元。原告不服，就其承包AO1 JFDA1E44L豐原水源重劃區、A05 JF-
GA1E542 伸港中興路、A06 JFGA3B542 大竹彰南路、A07 JFHA5B544員林大饒路、A08
JF HA5E444 員林員水路、A10 JFHC1E542 溪湖二溪路、A12 JFAA4E441大里成功路、
A13 JFHA5E446 員林浮圳路、A14 JFGA7E542和美和健路、A15 JFHA5E342員林局三之
六號路、B06 JFKC3B541 國姓中興路及人孔四號等工程之營業成本部分，申經復查結
果，除准予增列營業成本一○四、六四七元，變更核定全年所得額為九、一○一、○
九八元外，其餘未准變更；原告就上述工程砂石超耗部分，提起一再訴願，遞遭決定
駁回，遂提起行政訴訟。茲摘兩造訴辯意旨如次：
原告起訴意旨略謂：
一、有關營業成本原核定計剔除砂石、鋼筋、預拌混凝土等材料超耗四、三八二、八
    八一元，而復查決定雖追認部份工程材料耗用一○四、六四六元，惟其砂石耗用
    量之計算並未考慮坑道之上部開口與底部之寬度並不一樣之事實（參閱一般建築
    工程說明書及電信局手孔配線管道工程標準設計圖），因此其未考慮以平均寬度
    計算耗用量，顯然錯誤。
二、原處分核算材料耗用，有關砂石量之耗用量計算，係根據砂石實方之耗用量計算
    ，並未考慮砂石之鬆方情形，而原告係將鬆方之砂石，填八坑道，予以填實，因
    此耗用砂石係鬆方，完成之填土為實方，故應加計由鬆方填為實方之耗用，依財
    政部頒佈之土方工程耗用說明，實方土石耗用應為鬆方之一點二五倍，故請以依
    部頒標準予以換算，據以核算砂石耗用量。綜上所述，請判決撤銷原處分及一再
    訴願決定等語。
被告答辯意旨略謂：
一、按「製造業已依稅捐稽徵機關管理營利事業會計帳簿憑證辦法設置帳簿，平時對
    進料、領料、退料、產品、人工、製造費用等均作成紀錄，有內部證憑證可稽，
    並編有生產日報表或生產通知單及成本計算表，經內部製造及會計部門負責人員
    簽章者，其製品原料耗用數量，應根據有關帳證紀錄予以核實認定。」「製造業
    不合前項規定者，其耗用之原料如超過各該業通常水準，超過部分，除能提出正
    當理由，經查明屬實者外，應不予減除。」「前項各該耗用原料之通常水準，由
    主管稽徵機關會同實地調查，並洽詢各該業同業公會及有關機關擬訂，報請財政
    部核定，其未經核定該業通常水準者，得比照機器、設備、製造程序、原料品質
    等相當之該同業原料耗用情形核定之，其無同業原料耗用情形可資比照者，按該
    事業上年度核定情形核定之。但上年度適用擴大書面審核者除外，若無上年度核
    定情形，則按最近年度核定情形核定之。其為新興事業或新產品，無同業原料耗
    用情形及該事業上年度核定情形可資比照者，由稽徵機關調查核定之。」「汽車
    運輸業、出租遊覽車業、海運業、漁撈業、煤礦業、窯業所需燃料器材，營建業
    之材料及畜牧業之飼料等耗用數量，應比照前條規定之原則辦理。」為營利事業
    所得稅查核準則（下稱查核準則）第五十八條第一項、第二項、第三項及第五十
    九條所規定。
二、原告不服被告初查核定，以其所承包工程均依有關法令規定施工，系爭工程耗用
    材料應按實際施作之單位用量及決算驗收報告所載之施作數量核認材料成本云云
    ，申經復查結果，以原核定系爭工程材料超耗係依工程合約書之單價分析表及總
    價明細表所載單位耗用數量及施作數量核定，惟系爭工程施工期間均有追加減工
    程，是系爭工程應依完工驗收後決算書所載實際施作數量核算材料應耗用量，經
    重新核算系爭工程材料超耗，准予追認砂石四四、一九三．五三元，鋼筋六○四
    ．九二元，預拌混凝土五九、八四八．二元，增列營業成本一○四、六四六．六
    四元，重行核定營業成本一二一、二三七、七六九．六四元。至原告主張單位耗
    用量應改用復查時所附之數量核算超耗一節，以其所稱之單位用量，核與系爭工
    程合約書所附圖說記載不符，自不足採。原告以被告計算砂石耗用量並未考慮坑
    道上部開口與底部寬度並不一樣之事實，及砂石之鬆方情形云云，經查稅捐稽徵
    機關管理營利事業會計帳簿辦法第二條第三款及第四條第三款規定，營建業須設
    置施工日報表，憑供稅捐稽徵機關查核其耗用材料及人工費用之依據，惟實務上
    營建業之耗用材料可由其相關之工程合約（包括所附之工程項目、建築圖說）、
    建築師或技師所計算之材料耗用明細表及材料明細帳等資料查明認定，為財政部
    八十三年二月十六日台財稅字第八三一五八三五一七號函所明釋。原告係承包政
    府電信工程，由其提供之合約書、決算書及驗收證明已明確記載各該工程應耗砂
    石數量，被告依首揭查核準則規定及財政部台財稅字第八三一五八三五一七號函
    釋意旨，按原告提示發包單位驗收結算之施作數量及承攬契約所載單位耗用量核
    算超耗，並無不合。又營建業之耗用材料可由其相關之工程合約等資料查核，揆
    諸前揭規定，原核定並無不當，一再訴願決定並持與被告相同論見予以駁回。
三、原告訴稱砂石耗用量之計算並未考慮坑道之上部開口與底部之寬度不一樣之事實
    。（請參閱一般建築工程說明書及電信局手孔配線管道工程標準設計圖）。系爭
    砂石耗用量，依財政部八十三年二月十六日台財稅第八三一五八三五一七號函釋
    規定，原告未設置施工日報表，應依相關工程合約等資料查核，被告依其提示之
    工程合約、決定書及驗收證明核算其砂石耗用量，洵無不合；是原告仍執前詞主
    張，應不足採。綜上所述，請判決駁回原告之訴等語。
    理  由
按「製造業已依稅捐稽徵機關管理營利事業會計帳簿憑證辦法設置帳簿，平時對進料
領料、退料、產品、人工、製造費用等均作成紀錄，有內部憑證可稽，並編有生產日
報表或生產通知單及成本計算表，經內部製造及會計部門負責人員簽章者，其製品原
料耗用數量，應根據有關帳證紀錄予以核實認定。」「製造業不合前項規定者，其耗
用之原料如超過各該業通常水準，超過部分，除能提出正當理由，經查明屬實者外，
應不予減除。」「前項各該耗用原料之通常水準，由主管稽徵機關會同實地調查，並
洽詢各該業同業公會及有關機關擬訂，報請財政部核定，其未經核定該業通常水準者
，得比照機器、設備、製造程序、原料品質等相當之該同業原料耗用情形核定之，其
無同業原料耗用情形可資比照者，按該事業上年度核定情形核定之。但上年度適用擴
大書面審核者除外，若無上年度核定情形，則按最近年度核定情形核定之。其為新興
事業或新產品，無同業原料耗用情形及該事業上年度核定情形可資比照者，由稽徵機
關調查核定之。」「汽車運輸業、出租遊覽車業、海運業、漁撈業、煤礦業、窯業所
需燃料器材，營建業之材料及畜牧業之飼料等耗用數量，應比照前條規定之原則辦理
。」為營利事業所得稅查核準則（以下簡稱查核準則）第五十八條第一項、第二項、
第三項及第五十九條所規定。本件原告八十五年度營利事業所得稅結算申報，列報營
業收入新台幣（下同）九五、四九九、三七三元，營業成本八八、三○八、六七三元
，全年所得額二、○四二、六三三元。被告初查，依工程完工比例法調整營業收入，
並依工程合約及單價分析表，核計剔除砂石、鋼筋、預拌混凝土等材料超耗四、三八
二、八八一元，核定營業收入為一三五、四八六、九三五元，營業成本一二一、一三
三、一二三元，全年所得額為九、三○五、七四五元。原告不服，就其承包AO1 JFDA
1E44L豐原水源重劃區、A05 JFGA1E542伸港中興路、A06 JFGA3B542大竹彰南路、A07
JFHA5B544員林大饒路、A08 JFHA5E444員林員水路、A10 JFHC1E542溪湖二溪路、A12
JFAA4E441大里成功路、A13 JFHA5E446員林浮圳路、A14 JFGA7E542和美和健路、A15
JFHA5E342員林局三之六號路、B06 JFKC3B541國姓中興路及人孔四號等工程之營業成
本部分，申請復查，主張其所承包工程均依有關法令規定施工，系爭工程耗用材料應
按實際施作之單位用量及決算驗收報告所載之施作數量核認材料成本云云。被告復查
決定以原核定就系爭工程材料超耗係依工程合約書之單價分析表及總價明細表所載單
位耗用數量及施作數量核定，惟系爭工程施工期間均有追加減工程，是系爭工程應依
完工驗收後決算書所載實際施作數量核算材料應耗用量，至原告主張單位耗用量應改
用申請復查時所附之數量核算超耗一節，以其所稱之單位用量，核與系爭工程合約書
所附圖說記載不符，自不足採。遂重新核算系爭工程材料超耗，准予追認砂石四四、
一九三．五三元，鋼筋六○四．九二元，預拌混凝土五九、八四八．二元，增列營業
成本一○四、六四六．六四元，重行核定營業成本一二一、二三七、七六九．六四元
，變更核定全年所得額為九、一○一、○九八元，其餘未准變更。原告就砂石超耗部
分猶表不服，以被告計算砂石耗用量並未考慮坑道上部開口與底部寬度並不一樣之事
實，及砂石之鬆方情形云云，訴經財政部訴願決定及行政院再訴願決定，以稅捐稽徵
機關管理營利事業會計帳簿憑證辦法第二條第三款及第四條第三款規定，營建業須設
置施工日報表，憑供稅捐稽徵機關查核其耗用材枓及人工費用之依據，惟實務上營建
業之耗用材料可由其相關之工程合約（包括所附之工程項目、建築圖說）、建築師或
技師所計算之材料耗用明細表及材料明細帳等資料查明認定，為財政部八十三年二月
十六日台財稅第八三一五八三五一七號函所明釋。本件原告係承包政府電信工程，由
其提供之合約書、決算書及驗收證明已明確記載各該工程應耗砂石數量，被告依首揭
查核準則規定及財政部台財稅第八三一五八三五一七號函釋意旨，按原告提示發包單
位驗收結算之施作數量及承攬契約所載單位耗用量核算超耗，並無不合，所訴核不足
採。又營建業之耗用材料可由其相關之工程合約等資料查核，訴稱應依財政部頒標準
核算其砂石之超耗，核不足採。因而駁回原告之訴願、再訴願，經核與首開規定不相
違背。原告茲起訴主張如事實欄起訴意旨所在，但查：（一）、被告核定系爭工程砂
石應耗數量，已顧及系爭工程之追加部分總計其施作數量，並按工程合約書之單價分
析表及總價明細表所載單位耗用數量計算，再與其申報耗用數量比較，算出超耗數量
，自屬正確。原告所稱之鬆方、實方土石耗用量，當為其合約之分析表上耗用數量所
慮及，被告據以算得超耗數量，洵無不合。（二）、原告未設置施工日報表，依前引
財政部八十三年二月十六日台財稅第八三一五八三五一七號函釋，可依相關工程合約
等資料查核，被告依其提示之工程合約、決算書及驗收證明核算其砂石耗用量，洵無
不合。是原告仍執前詞主張被告未考慮其工程坑道上下寬度不一，及砂石鬆方情形，
計算有誤云云，並非可採。起訴意旨為無理由，應予駁回。
據上論結，本件原告之訴為無理由，爰依行政訴訟法施行法第二條、行政訴訟法第九
十八條第三項前段，判決如主文。
中    華    民    國      九十      年      八        月    二十四      日
                    最 高 行 政 法 院  第 一 庭
                                審 判 長 法  官      蔡  進  田
                                         法  官      黃  合  文
                                         法  官      姜  仁  脩
                                         法  官      黃  璽  君
                                         法  官      廖  宏  明
右  正  本  證  明  與  原  本  無  異
                                         法院書記官  邱  彰  德
中    華    民    國      九十      年      八        月    二十七      日


司法院資訊處製作；財團法人民間司法改革基金會備份。
